【裁判字號】    91,訴,846
【裁判日期】    920708
【裁判案由】    違反稅捐稽徵法等
【裁判全文】
臺灣桃園地方法院刑事判決                          九十一年度訴字第八四六號
    公  訴  人  臺灣桃園地方法院檢察署檢察官
    被      告  申○○
    選任辯護人  何威儀律師
右列被告因違反稅捐稽徵法等案件，經檢察官提起公訴（九十年度偵緝字第八九五號
），本院判決如左：
    主  文
申○○行使從事業務之人，明知為不實之事項，而登載於其業務上作成之文書，足生
損害於公眾及他人，處有期徒刑伍月，如易科罰金，以佰元折算壹日；又公司負責
人，為納稅義務人以不正當方法逃漏稅捐，處有期徒刑陸月，如易科罰金，以佰元
折算壹日。應執行有期徒拾月，如易科罰金，以佰元折算壹日。
    事  實
一、申○○係設於桃園縣中壢市○○○街一○七號七樓宇誌工程有限公司（下稱宇誌
    公司）之負責人，為公司法上之負責人，且為從事業務之人，而宇誌公司為稅捐
    稽徵法所稱之納稅義務人。申○○明知宇誌公司於八十三年一月至十二月間，並
    未僱用如附表所示巳○○等十八人，亦未支付巳○○等十八人任何薪資，竟基於
    使宇誌公司以不正當方法逃漏稅捐之犯意，自不詳處所取得渠等之身分證明文件
    ，於該年度終了時，在上址將巳○○等十八人之資料交付予不知情作帳人員戊○
    ○，以巳○○等十八人於八十三年度（即自八十三年一月至同年十二月間）分別
    向宇誌公司支領如附表所示之薪資之不實事項，接續製作、登載在宇誌公司業務
    上所執掌之八十三年度各類所得扣繳暨免扣繳憑單內，並在八十四年間，將上開
    不實之資料交付予不知情作帳人員戊○○，據以製作宇誌公司八十三年度營利事
    業所得稅結算申報書，將上開不實之薪資支出金額虛列為該公司之成本，持以向
    財政部台灣省北區國稅局提出申報宇誌公司八十三年度營利事業所得稅，使該公
    司之營業成本增加，營利所得減少，而以此不正當方法逃漏宇誌公司公司八十三
    年度之營利事業所得稅六十八萬五千元，足以生損害於如附表所示巳○○等十八
    人及稅捐稽徵機關對於稅捐稽徵之正確性。嗣因被虛報人乙○○接獲補稅通知，
    始知上情。
二、案經乙○○訴由臺灣臺中地方法院檢察署呈請臺灣高等法院檢察署令轉臺灣桃園
    地方法院檢察署檢察官偵查起訴。
    理  由
一、訊據被告申○○對於其擔任宇誌公司之負責人，並以附表所示巳○○等十八人於
    八十三年度各自向宇誌公司支領如附表所示薪資之事項，交付予不知情作帳人員
    戊○○登載在其業務上作成之宇誌公司員工八十三年度之各類所得扣繳暨免扣繳
    憑單內，且據以向稅捐機關申報八十三年度營利事業所得稅等情固坦承不諱，惟
    矢口否認有何違反稅捐稽徵法之行為，辯稱：是工頭交付證件讓其申報，並未虛
    報云云。辯護人為被告辯護稱：被告於八十二年間，另因違反稅捐稽徵法之案件
    ，經本院以八十六年度訴字第六一六號判處有期徒刑四月，緩刑三年確定，本件
    與該案犯罪時間相隔不遠，所涉法條亦相同，被告應係基於概括之犯意而犯之，
    二案有刑法第五十六條連續犯之關係，為裁判上之一罪，本案應依刑事訴訟法第
    三百零二條第一款規定為免訴之判決云云。惟查：
  (一)按稅捐稽徵法第四十七條第一款之規定，係將納稅義人之公司之責任，基於刑事
    政策之考慮，於其應處徒刑範圍，轉嫁於公司之負責人，故於此情形而受罰之公
    司負責人，乃屬於代罰性質，其既非逃漏稅捐之納稅義務人，當無所謂基於概括
    犯意逃漏稅捐，而為犯罪主體之公司本身並無犯意可言，其於稅捐稽徵法充其量
    僅係受罰主體，即無成立以基於概括犯意為要件之連續犯之餘地，被告為公司負
    責人而受罰，亦不應成立連續犯（最高法院八十一年度第三次刑事庭會議參照）
    ，因此，被告於八十二年間所犯之以不正當方法逃漏稅捐之罪責與本案並無連續
    犯之裁判上一罪之關係。因此，辯護人為被告所為之上開辯解，於法尚有未合。
  (二)被告確為宇誌公司之代表人，且實際上負責處理宇誌公司事務一情，有公司基本
    資料查詢一紙在卷可參（見他字三○四四號卷），且為被告所自承（見偵緝卷第
    一二頁反面）。又附表所示被害人巳○○等十八人之申報資料，係被告交付證件
    予不知情之作帳人員戊○○，讓其將附表所示被害人巳○○十八人於八十三年度
    向宇誌公司各自支領各如附表所示金額之事項，登載於其業務上作成之宇誌公司
    員工八十三年度之各類所得扣繳暨免扣繳憑單內，並交由作帳人員據以向稅捐稽
    徵機關申報宇誌公司八十三年度營利事業所得稅等情，除業據被告坦承在案（參
    九十一年七月十二日訊問筆錄），核與證人戊○○於本院調查時之結證情節相符
    （參本院九十二年二月十二日訊問筆錄）。此外，亦有財政部臺灣省北區國稅局
    中壢稽徵所九十一年十月十八日北區國稅中壢資字第○九一一○二六九○五號函
    既所附宇誌公司八十三年度營利事業所得稅申報資料、財政部財稅資料中心九十
    一年十一月十五日資五字第九一一九七○三六號函暨所檢附之明細表、及宇誌公
    司八十三年度之各類所得扣繳暨免扣繳憑單一冊可稽，是被告利用不知情之作帳
    人員戊○○登載附表所示被害人巳○○等十八人之八十三年度扣繳暨免扣繳憑單
    ，並據以提出申報等事實，殆無疑義。
  (三)證人即被害人未○○、辰○○、丑○○、癸○○、卯○○（以上參本院九十一年
    十二月十八日訊問筆錄）、壬○○、庚○○、子○○、辛○○、徐穆楷（原名己
    ○○）、午○○、甲○○、丁○○、寅○○、酉○○（以上參本院九十一年十二
    月二十日訊問筆錄）、巳○○、丙○○（以上參本院九十二年二月十二日訊問筆
    錄）等人分別於本院調查時結證：不認識被告，亦未曾在宇誌公司工作，於八十
    三年度，亦未曾在宇誌公司領取分別如附表所示之薪資等語，另被害人乙○○於
    偵查中亦指陳係遭虛報薪資，並提出財政部台灣省中區國稅局綜合所得稅核定通
    通知書為證，而訊據被告亦自承不認識證人，且迄無法證明被害人巳○○等十八
    人確實在宇誌公司工作過及支領薪資之證據，是以證人巳○○等十八人確非宇誌
    公司之員工，亦未曾支領宇誌公司任何薪資，被告依法即不應將之列為宇誌公司
    之員工，及據以向稅捐稽徵機關申報宇誌公司八十三年度營利事業所得稅，被告
    卻將之列入申報，其違反稅捐稽徵法之行為，至屬灼然。被告雖執上詞置辯，惟
    始終無法提出其所稱工頭之年籍供本院查證，其空言主張，自難遽以憑採。
  (四)宇誌公司因虛報附表所示巳○○等十八人之薪資合計二百七十四萬元，因而逃漏
    之營利事業所得稅額，依據本院依職權函詢財政部台灣省北區國稅局中壢稽徵所
    之核算，該公司該年度之營利事業所得稅因而獲得短繳之利益為六十八萬五千元
    ，此有該局於九十二年五月二十二日北區國稅中壢一字第○九二一○○九三二二
    號函可資參酌。是本案被告公司逃漏稅額為六十八萬五千元，應可確定。
  (五)綜上所述，附表所示巳○○等十八人均未在宇誌公司工作及請領工資，被告持其
    自不詳處所取得之證件，交由不知情之作帳人員填製不實之八十三年度各類所得
    扣繳暨免扣繳憑單，並持以向財政部台灣省北區國稅局提出申報，使附表所示巳
    ○○等十八人有受稅捐稽徵機關追繳稅捐之危險，並生損害於稅捐稽徵機關對於
    稅捐稽徵之正確性，洵無疑義。是以本件事證明確，被告犯行已經證明，應依法
    論科。
二、按各類所得扣繳暨免扣繳憑單係由扣繳義務人依所得稅法第九十二條規定所製作
    之單據，為業務上製作之文書。而商業作帳法第十五條所規定之商業作帳憑證分
    「原始憑證」與「記帳憑證」二類；所謂「原始憑證」，係指證明交易事項發生
    之經過，而為造具記帳憑證所根據之憑證；「記帳憑證」，則指證明處理作帳事
    項人員之責任，而為記帳所根據之憑證。至於所得稅之扣繳義務人依所得稅法第
    八十九條第三項填發之免扣繳憑單，或依同法第九十二條開具之扣繳憑單，僅係
    證明雇主全年度支付員工薪資及代為扣繳綜合所得稅之情形，為徵、繳雙方課徵
    與申報綜合所得稅之依據，其用意在於方便稅捐稽徵機關蒐集及掌握課稅資料，
    以利稅捐之核課，並非證明交易事項發生之經過而為造具記帳憑證或證明處理會
    計事項人員之責任而為記帳所根據之憑證，不能認屬商業會計法第十五條第一款
    所定之商業作帳憑證，此為司法實務最近所持之見解（最高法院九十一年台上字
    第一八二八號、九十一年台上字第四二五八號、九十一年度台上字第七四一一號
    判決參照）。又按營利事業填報「各類所得扣繳暨免扣繳憑單」，乃附隨其業務
    而製作，為業務上所掌文書，此種扣繳憑單內容如有不實，自足生損害於稅捐稽
    徵機關稽徵之正確性及使遭虛報之被害人有受稽徵之危險性。查本件宇誌公司為
    稅捐稽徵法上之納稅義務人，被告係公司負責人，乃屬從事業務之人，其明知附
    表所示巳○○等十八人於八十三年間並未在該公司任職，猶委由不知情作帳人員
    製作不實之業務上文書（即被害人之八十三年度各類所得扣繳暨免扣繳憑單），
    並據以填寫八十三年度營利事業所得稅結算申報書，進而持向稅捐機關申報，使
    宇誌公司因而逃漏營利事業所得稅六十八萬五千元，自足生損害於稅捐稽徵機關
    課稅之正確性及巳○○等十八人。是核被告所為，係犯刑法第二百十六條之行使
    同法第二百十五條之業務上文書登載不實罪與及稅捐稽徵法第四十七條第一款、
    第四十一條之以不正當方法逃漏稅捐罪。被告先後於業務上製作多張不實之扣繳
    憑單及綜合所得稅結算申報書，其目的均在逃漏八十三年度之所得稅，是其各行
    為之獨立性極為薄弱，依一般社會健全觀念，在時間差距上，難以強行分開，在
    刑法評價上，以視為數個舉動之接續施行，合為包括之一行為予以評價，較為合
    理，屬接續犯，而為包括之實質一罪。被告於業務上為不實登載後，再持向稅捐
    機關提出申報以為行使，其登載不實文書之低度行為應為行使該文書之高度行為
    所吸收，不另予論罪。被告以一行使行為同時行使如附表所示巳○○等十八人名
    義之各類所得扣繳暨免扣繳憑單，而侵害附表所示巳○○等十八人及稅捐機關管
    理之正確性，係一行為觸犯數罪名，為想像競合犯，應從一重處斷。至於被害人
    除乙○○以外之十七人部分雖未據公訴人起訴，惟與起訴之部分有實質上一罪及
    裁判上一罪之關係，基於審判不可分原則，本院自得併與審理。而被告利用不知
    情之作帳人員戊○○製作上開不實扣繳憑單此業務上文書，持向財政部臺灣省北
    區國稅局報而逃漏營利事業所得稅之行為，為間接正犯。又按稅捐稽徵法第四十
    七條第一款之規定，係將納稅義務人之公司責任，基於刑事政策之考慮，於其應
    處徒刑範圍，轉嫁於公司之負責人，故於此情形受罰之公司負責人，乃屬轉嫁代
    罰性質，被告既非逃漏稅捐之納稅義務人本人，與其另犯上開刑法第二百十六條
    之行使同法第二百十五條之業務上文書登載不實罪，乃法人之犯罪與代表人個人
    自身之犯罪之關係，分屬二不同行為主體個別之犯罪，實無方法結果之牽連關係
    可言（最高法院八十七年度臺上字第一九七四號、八十三年度台非字第一四九號
    、八十九年度台非字第八號判決可資參著）。故被告所犯上開行使業務上登載不
    實文書罪及公司負責人逃漏稅捐罪間，應予分論併罰，公訴人認具方法結果之牽
    連關係，容有誤會，併此明。被告行為後，刑法第四十一條之規定，業經於九
    十年一月四日修正，並經總統於九十年一月十日公布，依法於九十年一月十二日
    生效，而修正後之刑法第四十一條第一項之規定「犯最重本刑為五年以下有期徒
    刑以下之刑之罪，而受六個月以下有期徒刑之宣告，因身體、教育、職業、家庭
    之關係或其他正當事由，執行顯有困難者，得以一元以上三元（業據罰金罰鍰提
    高標準條例第二條前段規定，就其原定數額提高為一百倍折算一日）以下折算一
    日，易科罰金，但確因不執行所宣告之刑，難收矯正之效，或難以維持法秩序者
    ，不在此限」，就業務上登載不實部分對於被告並無不利，就違反稅捐稽徵法部
    分，此項修正有利於被告，依刑法第二條第一項前段之規定，均適用裁判時之新
    法。爰審酌被告已有同種前科紀錄，此有台灣高等法院被告全國前案紀錄一份在
    卷可資參酌，為牟私利不思遵守誠信登載之規定，造成國家財政與稅賦公平之不
    良影響，及其為不實登載之業務上文書數量、逃漏稅捐之數額、犯罪動機、手段
    等一切情狀，分別量處如主文所示之刑，及諭知易科罰金之折算標準，並定其應
    執行之刑及易科罰金之折算標準。
據上論斷，應依刑事訴訟法第二百九十九條第一項前段，稅捐稽徵法第四十七條第一
款、第四十一條，刑法第二條第一項前段、第十一條前段、第二百十六條、第二百十
五條、第五十五條、第五十一條第五款、修正後第四十一條第一項前段、第二項，罰
金罰鍰提高標準條例第一條、第二條，判決如主文。
本案經檢察官許曉微到庭執行職務。
中      華      民      國    九十二    年      七      月      八      日
                                 臺灣桃園地方法院刑事第四庭
                                     審判長法  官  陳  世  宗
                                           法  官  邱  滋  杉
                                           法  官  李  桂  英
右正本證明與原本無異。
如不服本判決，應於判決送達後十日內向本院提出上訴狀( 應附繕本 )，上訴於
臺灣高等法院。
                                           書記官  張  淑  芬
中      華      民      國    九十二    年      七      月     十四     日
附錄本判決論罪科刑法條：
刑法第二百一十六條：
行使第二百十條至第二百十五條之文書者，依偽造、變造文書或登載不實事項或使登
載不實事項之規定處斷。
刑法第二百十五條
從事業務之人，明知為不實之事項，而登載於其業務上作成之文書，足以生損害於公
眾或他人者，處三年以下有期徒刑、拘役或五百元以下罰金。
稅捐稽徵法第四十一條
納稅義務人以詐術或其他不正當方法逃漏稅者，處五年以下有期徒刑、拘或科或併科
新臺幣六萬元以下罰金。
稅捐稽徵法第四十七條：
本法關於納稅義務人、扣繳義務人及代徵人應處徒刑之規定，於左列之人適用之：
一  公司法規定之公司負責人。
二  民法或其他法律規定對外代表法人之董事或理事。
三  商業登記法規定之商業負責人。
四  其他非法人團體之代表人或管理人。
附表：
┌─┬───┬─────┬─┬───┬─────┬─┬───┬─────┐
│編│姓名  │金額      │編│姓名  │金額│編│姓名  │金額      │
│號│      │（單位：新│號│      │（單位：新│號│      │(單位：新 │
│  │      │臺幣元）  │  │      │臺幣元）  │  │      │臺幣元）  │
├─┼───┼─────┼─┼───┼─────┼─┼───┼─────┤
│一│巳○○│三十萬    │二│未○○│二十萬    │三│丙○○│十九萬    │
├─┼───┼─────┼─┼───┼─────┼─┼───┼─────┤
│四│辰○○│十五萬    │五│壬○○│十五萬    │六│庚○○│十五萬    │
├─┼───┼─────┼─┼───┼─────┼─┼───┼─────┤
│七│丑○○│十五萬    │八│癸○○│十五萬    │九│卯○○│十五萬    │
├─┼───┼─────┼─┼───┼─────┼─┼───┼─────┤
│十│子○○│十五萬    │十│辛○○│十五萬    │十│徐穆楷│十五萬    │
│  │      │          │一│      │          │二│（原名│          │
│  │      │          │  │      │          │  │己○○│          │
│  │      │          │  │      │          │  │）    │          │
├─┼───┼─────┼─┼───┼─────┼─┼───┼─────┤
│十│午○○│十五萬    │十│甲○○│十萬      │十│乙○○│十五萬    │
│三│      │          │四│      │          │五│      │          │
├─┼───┼─────┼─┼───┼─────┼─┼───┼─────┤
│十│丁○○│十萬      │十│寅○○│十萬      │十│酉○○│十萬      │
│六│      │          │七│      │          │八│      │          │
└─┴───┴─────┴─┴───┴─────┴─┴───┴─────┘


司法院資訊處製作；財團法人民間司法改革基金會備份。
